【裁判字號】    89,苗簡,75
【裁判日期】    900129
【裁判案由】    塗銷抵押權登記
【裁判全文】
臺灣苗栗地方法院民事簡易判決                          八十九年度苗簡字第七五號
    原      告  宇○○
                天○○
                地○○
                亥○○
    右四人共同
    訴訟代理人  張績寶律師
    複代理人    戌○○      住.
                黃○○      住.
    被      告  戊○○      住.
                癸○○      住.
                壬○○      住.
                己○○      住.
                乙○○      住.
                              .
                庚○○      住.
                子○○      住.
                丁○○      住.
                辛○○      住.
                              .
                丙○○      住台北縣三重市○○里○○○鄰○○街二一一巷二十
                              .
                巳○○      住.
                酉○○      住.
                午○        住.
                              .
                申○○      住.
                未○○      住.
                              .
                寅○○      住.
                              .
                丑○○      住.
                              .
                辰○○      住.
                              .
                卯○○      住.
                              .
                玄○○      住.
                宙○○      住.
右當事人間塗銷抵押權登記事件，本院判決如左：
    主      文
被告應就其被繼承人吳阿佐在原告宇○○所有坐落苗栗縣銅鑼鄉○○段一九地號、原
告天○○所有坐落苗栗縣銅鑼鄉○○段一九之一地號、原告地○○所有坐落苗栗縣銅
鑼鄉○○段一九地號、原告亥○○所有坐落苗栗縣銅鑼鄉○○段一九之三、一九之四
地號等五筆土地，所設定之抵押權登記，權利範圍全部，辦理繼承登記。
被告應將原告宇○○所有坐落苗栗縣銅鑼鄉○○段一九地號、原告天○○所有坐落苗
栗縣銅鑼鄉○○段一九之一地號、原告地○○所有坐落苗栗縣銅鑼鄉○○段一九之二
地號、原告亥○○所有坐落苗栗縣銅鑼鄉○○段一九之三、一九之四地號等五筆土地
，以苗栗縣銅鑼地政事務所於民國四十二年十月二日銅鑼字第三一八號收件，所設定
之抵押權登記予以塗銷。
訴訟費用由被告負擔。
    事      實
甲、原告方面：
一、聲明：求為判決如主文所示。
二、陳述：
  （一）緣訴外人曾雲喜（已死亡）於民國四十二年十月二日提供其所有坐落苗栗縣
        銅鑼鄉○○段一九（分割前地號）土地，為擔保其向訴外人吳阿佐（已死亡
        ）借款新台幣（下同）三千元，設定抵押權登記。惟該筆土地數十年來歷經
        繼承及土地分割之變動，其土地所有權人及地號均有增異，而抵押權人吳阿
        佐亦於四十七年一月二十九日死亡，致繼承問題。
  （二）系爭土地變動情形：
      １、原坐落苗栗縣銅鑼鄉○○段一九地號（分割前地號），係於三十六年五月
          二十一日辦理保存登記，所有權人為曾雲喜，嗣因曾雲喜死亡，由天○○
          繼承，並於八十年三月二十七日辦理繼承登記在案。
      ２、前開土地於八十年六月十五日辦理分割登記，除保留一九地號外，另增加
          一九之一、一九之二地號。而分割後增加之一九之二地號土地，更於八十
          五年五月八日及八十五年六月七日辦理分割登記，除保留一九之二地號外
          ，再增加一九之三、一九之四地號土地。
      ３、上開分割後之土地，因繼承或贈與關係，一九地號土地由宇○○取得，一
          九之一地號土地，由天○○取得，一九之二地號土地，由地○○取得，一
          九之三、一九之四地號土地，由亥○○取得。
  （三）上開五筆土地原係分割自舊一九地號之土地，是土地登記機關於辦理分割登
        記時，即將未經塗銷且存在於舊一九地號土地上之他項權利登記，全部轉載
        至新分割地號之土地上。
  （四）因訴外人吳阿佐業於四十七年一月二十九日死亡，其繼承人中除次男戊○○
        外，其餘小孩即配偶吳劉三、長子吳紹雲、肆男吳森、陸男吳煥喜均已死亡
        ，且查無其他繼承人可為繼承，而長女吳存妹係養子除戶無繼承權。又男
        吳連喜於五十七年十月二十三日死亡，遺產由子女癸○○、壬○○、己○○
        、吳蘭英共同繼承，惟因吳蘭英已於八十八年七月二十三日死亡，故其就系
        爭土地之持分應由其繼承人即其夫丑○○、長子寅○○、次子辰○○及三子
        卯○○共同繼承。伍男吳炎喜於八十五年七月三十日死亡，遺產由子女庚○
        ○、辛○○、子○○、丙○○、丁○○共同繼承。次女吳帶妹於六十二年四
        月十一日死亡，遺產由其夫巳○○及子女酉○○、午○、申○○、未○○共
        同繼承。三女甲○○於八十一年十月二十日死亡，遺產由其夫玄○○及養子
        宙○○共同繼承。是本件原告等基於上開同一事實及法律上原因，對訴外人
        吳阿佐之共同繼承人有所請求時，自可依民事訴訟法第五十三條第二款規定
        ，一同起訴。
  （五）按「依土地法所為之登記，有絕對效力」，又「以抵押權擔保之債權，其請
        求權已因時效而消滅，如抵押權人於消滅時效完成後，五年間不實行其抵押
        權者，其抵押權消滅。」土地法第四十三條及民法第八百八十條分別定有明
        文。本件系爭土地上設定抵押權登記之存續期間，明文登記為一年（即自四
        十二年九月十日起至四十三年九月九日止），依前開土地法規定所示，該登
        記自有絕對之效力。從而，未件抵押權設定期限既已於四十三年九月九日屆
        至，該抵押權自當歸於消滅。再者，另據抵押權所擔保之債權係發生在四十
        二年九月十日，金額為三千元等情觀之，縱該債權未獲清償，惟因請求權早
        已因罹於時效而消滅，且被告亦未曾實行抵押權，故揆諸前開民法第八百八
        十條規定，抵押權亦同此消滅，至為顯然。綜上，本件被告於系爭土地上設
        定之抵押權已然消滅，自有洋釘抵押權登記之必要。
三、證據：提出土地登記簿謄本五份、繼承系統表一份、戶籍謄本等為證。
乙、被告方面：
    被告未於言詞辯論期日到場，亦未提出書狀作何聲明或陳述。
    理      由
一、本件被告經合法通知，未於言詞辯論期日到場，核無民事訴訟法第三百八十六條
    各款所列情形，爰依原告聲請，由其一造辯論而為判決。
二、得心證之理由：
  （一）原告主張之事實，已據其提出與所述相符之土地登記簿謄本、戶籍謄本、繼
        承系統表等件為證，被告未於言詞辯論期日到場爭辯，亦未提出書狀作何陳
        述以供本院審酌，是堪信原告之主張為真實。
  （二）按以抵押權擔保之債權，其請求權已因時效而消滅，如抵押權人，於消滅時
        效完成後，五年間不實行其抵押權者，其抵押權消滅，民法第八百八十條定
        有明文。又按請求權，因十五年間不行使而消滅。系爭抵押權所擔保之債權
        ，於四十三年九月九日即得請求，至今已逾四十餘年，其債權已於時效而消
        滅，其抵押權亦已經過五年之除斥期間而消滅。從而，本件被告為訴外人吳
        阿佐之繼承人，原告訴請被告就坐落苗栗縣銅鑼鄉○○段一九、一九之一、
        一九之二、一九之三、一九之四地號等五筆土地上之抵押權辦理繼承登記，
        並訴請判令被告將上揭土地抵柙權登記塗銷，核無不合，應予准許。
三、據上論結，原告之訴為有理由，依民事訴訟法第三百八十五條第一項前段、第七
    十八條、第八十五條第一項前段，判決如主文。
中      華      民      國    九十      年      一      月    二十九    日
                                  臺灣苗栗地方法院苗栗簡易庭
~B法      官  宋國鎮
右為正本係照原本作成。
如對本判決上訴，須於判決送達後廿日內向本院提出上訴狀。
~B法院書記官  歐樹根
中      華      民      國    九十      年      一      月    二十九    日


司法院資訊處製作；財團法人民間司法改革基金會備份。
